【裁判字號】    97,上訴,248
【裁判日期】    970409
【裁判案由】    偽造文書等
【裁判全文】
臺灣高等法院高雄分院刑事判決         97年度上訴字第248號
上  訴  人  臺灣高雄地方法院檢察署檢察官
上  訴  人
即  被  告  甲○○
上列上訴人等因被告偽造文書等案件，不服臺灣高雄地方法院95
年度訴字第4618號中華民國96年11月30日第一審判決（起訴案號
：臺灣高雄地方法院檢察署95年度偵緝字第2385號），提起上訴
，本院判決如下：
    主  文
原判決撤銷。
甲○○犯連續行使偽造私文書罪，處有期徒刑壹年陸月，減為有
期徒刑玖月。
    事  實
一、甲○○自任互助會會首，於民國88年間與90年間，分別招募
    會期自88年4 月20日起至93年1 月20日止，共計58會，每會
    會金新台幣（下同）5,000 元，每月20日開標，採內標制之
    互助會；另一組互助會招募會期自90年12月5 日起至94年6
    月15日止，共計50會，每會會金5,000 元，每月20日開標，
    採內標制。詎甲○○明知丁○○（會單上署名「丁○○」、
    「翁美靜」共2 會）、乙○○（會單上署名「太而」2 會、
    「健文」1 會、「健榮」2 會，共5 會）、丙○○（會單上
    署名「丙○○」、「周佩華」共2 會）、戊○○（會單上署
    名「淑媛」共1 會）及己○○（會單上署名「志強」1 會、
    「己○○」2 會，共3 會）均未前往參與投標，因自身缺錢
    使用，竟意圖為自己不法之所有及行使偽造私文書之概括犯
    意，連續於上開合會開標期內之不詳時點，未得上開參與合
    會人之同意，私自以丁○○等人之名義，以偽造丁○○等人
    之標單之方式，持偽造之標單向其他參加互助會之會員佯稱
    已由丁○○等人得標，加以行使，使不知情之活會會員陷於
    錯誤，而交互會款予甲○○，甲○○遂以上開方式詐得互助
    會款，（因甲○○無法敘明詳細冒標時間、人名及金額，僅
    能以被害人之陳述估計）詐騙丁○○約25萬元、乙○○約40
    至50萬元、丙○○約15萬8 千元、戊○○約26萬元及己○○
    約23萬元，共計約130 餘萬元，而足以生損害於丁○○等人
    。嗣因丁○○、乙○○、丙○○、戊○○及己○○等人經由
    其他會員告知已為死會，始悉上情。
二、案經丁○○、乙○○、丙○○、戊○○及己○○訴由臺灣高
    雄地方法院檢察署檢察官偵查起訴。
    理  由
一、本件被告甲○○所犯係刑法第216 條、第220 條第1 項、第
    210 條、第339 條第1 項之行使偽造私文書、詐欺取財罪，
    其係死刑、無期徒刑、最輕本刑為3 年以上有期徒刑以外之
    罪，被告於本院審理程序中就被訴事實為有罪之陳述，經告
    知被告簡式審判程序之旨，並聽取檢察官及被告之意見後，
    本院裁定進行簡式審判程序審理，合先敘明。
二、訊據上訴人即被告甲○○對於上開事實均坦承不諱，且與告
    訴人丁○○、乙○○、丙○○、戊○○及己○○等人於警詢
    及偵查中之指訴情節相符（見警卷第2-3 頁、6-7 頁、9 之
    1-10頁、13-14 頁、17-18 頁、偵查卷(一)第9-11頁、偵查卷
    (二)第23-25 頁、37-38 頁），復有被告召集之互助會單2 紙
    附卷可稽（見警卷第5 、16頁），足證被告上開自白核與事
    實相符，自得採為論罪科刑之依據，本件事證明確，被告犯
    行洵堪認定。
三、按刑法前於94年2 月2 日修正公布，並於95年7 月1 日施行
    ，另刑法施行法第1 條之1 亦於95年6 月14日經總統以華總
    一義字第09500085181 號令公布施行。又行為後法律有變更
    者，適用行為時之法律，但行為後之法律有利於行為人者，
    適用最有利於行為人之法律，修正後刑法第2 條第1 項定有
    明文。此條規定係規範行為後法律變更所生新舊法律比較適
    用之準據法，本身尚無新舊法比較之問題，於新法施行後，
    應一律適用修正後刑法第2 條第1 項之規定，為「從舊從輕
    」之比較，先予敘明。再按本次法律變更，比較時應就罪刑
    有關之共犯、未遂犯、想像競合犯、牽連犯、連續犯、結合
    犯，以及累犯加重、自首減輕暨其他法定加減原因（如身分
    加減）與加減例等一切情形，綜其全部罪刑之結果而為比較
    （最高法院95年5 月23日95年度第8 次刑庭會議決議參照）
    。查本件被告甲○○行為後，刑法第33條、第55條、第56條
    、第67條、第68條等規定，均有修正，茲敘述如下：
  (一)就法定罰金刑最低刑度之變更：
    刑法第339 條第1 項詐欺取財罪之主刑為5 年以下有期徒刑
    、拘役或科或併科銀元一千元以下罰金。本件被告犯罪時之
    刑法就罰金刑之規定，依修正前刑法第33條第5 款規定，罰
    金刑應處銀元一元以上，並應依修正前罰金罰鍰提高標準條
    例第1 條規定，就其原定數額得提高為2 倍至10倍，但法律
    已依一定比率規定罰金或罰鍰之數額或倍數者，依其規定。
    惟95年7 月1 日施行之修正後刑法第33條第5 款則規定：「
    罰金：新臺幣一千元以上，以百元計算之」，而95年6 月14
    日修正公布之刑法施行法第1 條之1 第2 項規定：「94年1
    月7 日刑法修正時，刑法分則編未修正之條文定有罰金者，
    自94年1 月7 日刑法修正施行後，就其所定數額提高為30倍
    ，但72年6 月26日至94年1 月7 日新增或修正之條文，就其
    所定數額提高為3 倍」，經比較修正前後之罰金刑輕重，該
    罰金刑之最低刑度於修法後已有加重，故以95年7 月1 日修
    正公布施行前之規定較有利於被告，應依刑法第2 條第1 項
    前段規定，適用行為時之法律，亦即適用修正前之刑法規定
    科刑。
  (二)就牽連犯、連續犯條文之變更：
    被告行為後，刑法第55條牽連犯、第56條連續犯之規定業於
    94年1 月7 日修正公布刪除，並於95年7 月1 日施行，則被
    告之犯行，因行為後新法業已刪除牽連犯、連續犯之規定，
    依舊法得成立牽連犯之各該行為，於新法施行後因刪除牽連
    犯之規定，應予分論併罰；又刪除連續犯之規定，雖非犯罪
    構成要件之變更，但顯已影響行為人刑罰之法律效果，自屬
    法律有變更，依新法第2 條第1 項規定，比較新、舊法結果
    ，修正後之規定並非較有利於被告，是依刑法第2 條第1 項
    之規定，應適用行為時之法律，即應適用修正前刑法第55條
    牽連犯、第56條連續犯之規定。
  (三)罰金刑加重之適用：
    刑法罰金刑之加重，依修正後刑法第67條規定，其最高度及
    最低度同加重之，較修正前刑法第68條所定，僅加重其最高
    度，為不利於被告，自應適用修正前之刑法。
  (四)綜上所述，經綜合比較新、舊法之適用結果，以修正前刑法
    規定有利於被告，是應依刑法第2 條第1 項前段規定，整體
    適用修正前之刑法規定。
四、次按我國民間互助會，係由會首招募會員參加所組成，每於
    標會時，通常由欲標取會款之會員，在空白紙條上，或僅書
    立其姓名、綽號及數字者，甚或只書寫數字而未書立其姓名
    、綽號，另以言詞等方法表示係何會員所出具者，則依習慣
    或特約均足以辨明係該會員以所書寫數字為標息金額參加競
    標之標單，自應以準私文書論（最高法院89年度台上字第13
    19號判決意旨參照）。本件被告在標單上偽造虛列前述不知
    情之會員等人之署名，並填載表示標息之數字，用以偽造足
    以表示該競標者係以該標息競標之一定用意之投標單準私文
    書，旋即持以行使競標而得標，以此方式連續冒用各該會員
    名義得標，足以生損害於各該被虛列之會員及其他活會之會
    員，並向活會會員詐取當次之會款。故核被告所為，係犯刑
    法第216條、第220條第1項、第210條之行使偽造準私文書罪
    及第339條第1項之詐欺取財罪。被告偽造上開會員署名部分
    ，為偽造準私文書行為之階段行為；又偽造準私文書後復持
    以行使，偽造準私文書之低度行為應為行使之高度行為所吸
    收，均不另論罪。被告於每次偽造投標單冒標得標後，向多
    數活會會員詐取財物，侵害多數人法益，係一行為觸犯數相
    同詐欺取財罪名，為同種想像競合犯，應依刑法第55條規定
    ，從一重處斷（修正後刑法第55條，雖將舊刑法第55條後段
    關於牽連犯之規定刪除，但其前段關於想像競合犯之規定並
    無變更，而其但書係科刑之限制，為法理之明文化，亦非屬
    法律之變更，並無適用修正後刑法第2 條第1 項之規定比較
    新舊法適用之問題，最高法院95年度台上字第5589號判決意
    旨參照）。又被告先後多次行使偽造準私文書、詐欺取財之
    犯行，均時間緊接，所犯係構成要件相同之罪，顯均係基於
    概括犯意為之，均應依修正前刑法第56條連續犯規定，分別
    論以一罪，並加重其刑。又被告所犯行使偽造準私文書及詐
    欺取財2 罪間，有方法目的之牽連關係，為牽連犯，應依修
    正前刑法第55條後段之規定，從一重之行使偽造準私文書罪
    處斷。
五、原審認被告犯罪事證明確，而予依法論科，固非無見；惟查
    ：(一)被告之丈夫任福德早於93年2 月8 日即透過黃明太與告
    訴人丁○○、乙○○、戊○○、丙○○等人協調清償部分債
    務事宜，有被告提出上開告訴人簽認之收據5 紙在卷足憑（
    見本院卷第5-9 頁），原判決竟謂被告迄今分文未付，完全
    未作任何賠償等語（見原判決第4 頁），此部分認定顯與事
    實不符，尚有違誤。(二)原判決之犯罪事實及證據，載明引用
    檢察官起訴書之記載（見原決第1 頁），而檢察官起訴書關
    於被告詐欺之金額僅認定共計約130 餘萬元（見起訴書第1
    頁），原判決則認定高達2 百多萬元（見原判決第4 頁），
    顯與檢察官起訴書之記載不同，又未說明其認定之依據，事
    實及理由之論述，前後即有矛盾，亦有違誤。檢察官上訴意
    旨認原判決對被告而言當已寬待，詎被告竟未感念原審法院
    之恩恕，不服判決即率而提起上訴，延宕訴訟程序並浪費司
    法資源，請求改判較重之刑，為無理由；被告上訴意旨執前
    揭(一)之事由，指摘原判決不當，並認原判決量刑過重，則為
    有理由，是原判決既有上開可議之處，自應由本院予以撤銷
    改判。審酌民眾參與互助會，多為儲蓄或在有急需時得藉此
    籌措財源，被告明知債臺高築、經濟周轉困難，為圖己利，
    仍以謊稱未參與投標之人冒標方式，一再向不知情之活會會
    員收取會款，先後詐取會款高達130 餘萬元，致告訴人及其
    他活會會員受有鉅額之損害，破壞社會上對互助會之民間金
    融活動秩序的信賴，惡性非輕，惟念其犯後坦承犯行，態度
    尚佳，且已賠償部分被害人之損害，有前揭告訴人丁○○、
    乙○○、丙○○、戊○○等人簽收之收據5 紙在卷為憑，另
    考量被告前未曾受有期徒刑以上刑之宣告，有臺灣高等法院
    被告前案紀錄表在卷可參等一切情狀，爰量處有期徒刑1 年
    6 月。又被告犯罪後，中華民國九十六年罪犯減刑條例業於
    民國96年6 月15日公布，並於96年7 月16日起施行，而被告
    上開犯罪時點，在96年4 月24日之前，且所犯之罪核與該條
    例第2 條第1 項之規定相符，復無同條例第3 條限制減刑之
    除外情事存在，爰依中華民國九十六年罪犯減刑條例第2 條
    第1 項第3 款之規定，減為有期徒刑9 月，以資懲儆。至於
    被告為冒標合會所偽造之標單及其上署押，並未扣案，且被
    告於原審及本院理時均供稱其冒標之標單已丟棄不存在等語
    。足見本件標單及其上偽造之署押既已滅失，自不予宣告沒
    收，併此敘明。
六、據上論結，應依刑事訴訟法第369 條第1 項前段、第364 條
    、第299 條第1 項前段、第273 條之1 第1 項，刑法第2 條
    第1 項前段、第216 條、第220 條第1 項、第210 條、第33
    9 條第1 項、第55條、修正前刑法第55條後段、第56條，刑
    法施行法第1 條之1 ，中華民國96年罪犯減刑條例第2條 第
    1 項第3 款、第7 條，判決如主文。
本案經檢察官陳宗吟到庭執行職務。
中    華    民    國    97    年    4     月    9     日
                  刑事第九庭    審判長法  官  莊秋桃
                                      法  官  謝宏宗
                                      法  官  裕斗
以上正本證明與原本無異。
如不服本判決應於收受本判決後10日內向本院提出上訴書狀，其
未敘述上訴理由者，並得於提起上訴後10日內向本院補提理由書
狀（均須按他造當事人之人數附繕本）「切勿逕送上級法院」。
中    華    民    國    97    年    4     月    9     日
                                      書記官  張宗芳
附錄本案論罪科刑法條全文︰
《中華民國刑法第216條》
行使第210條至第215條之文書者，依偽造、變造文書或登載不實
事項或使登載不實事項之規定處斷。
《中華民國刑法第220條第1項》
在紙上或物品上之文字、符號、圖畫、照像，依習慣或特約，足
以為表示其用意之證明者，關於本章及本章以外各罪，以文書論
。
《中華民國刑法第210條》
偽造、變造私文書，足以生損害於公眾或他人者，處五年以下有
期徒刑。
《中華民國刑法第339條第1項》
意圖為自己或第三人不法之所有，以詐術使人將本人或第三人之
物交付者，處五年以下有期徒刑、拘役或科或併科一千元以下罰
金。


司法院資訊處製作；財團法人民間司法改革基金會備份。
